---
toc: false
---

# データセット {.unnumbered}

```{r}
#| label: common
#| include: false
pacman::p_load(tidyverse, gt, gtExtras)
```

## 第[-@sec-io]章：[データの入出力](io.qmd)

```{r}
#| label: dataset-io
#| echo: false
c("FIFA_Women.csv", "Vote_ShiftJIS.csv", "Vote.csv",
  "Soccer.xlsx", "Soccer.dta", "Scores.RData") |> 
  enframe(name = "ID", value = "File") |> 
  mutate(URL     = paste0("Data/", File),
         File    = paste0("`", File, "`")) |> 
  select(!ID) |> 
  gt() |> 
  cols_label("File" = "ファイル名",
             "URL"  = "ダウンロード") |> 
  fmt_markdown(columns = File) |> 
  fmt_url(columns = URL, as_button = TRUE, label = "Download") |> 
  cols_align(columns = URL, align = "center")
```

## 第[-@sec-datastructure]章：[データ構造](datastructure.qmd)

```{r}
#| label: dataset-structure
#| echo: false
c("Vote.csv", "FIFA_Women.csv", "FIFA_Men.csv") |> 
  enframe(name = "ID", value = "File") |> 
  mutate(URL     = paste0("Data/", File),
         File    = paste0("`", File, "`")) |> 
  select(!ID) |> 
  gt() |> 
  cols_label("File" = "ファイル名",
             "URL"  = "ダウンロード") |> 
  fmt_markdown(columns = File) |> 
  fmt_url(columns = URL, as_button = TRUE, label = "Download") |> 
  cols_align(columns = URL, align = "center")
```

## 第[-@sec-programming]章：[Rプログラミングの基礎](programming.qmd)

```{r}
#| label: dataset-programming
#| echo: false
c("FIFA_Men.csv") |> 
  enframe(name = "ID", value = "File") |> 
  mutate(URL     = paste0("Data/", File),
         File    = paste0("`", File, "`")) |> 
  select(!ID) |> 
  gt() |> 
  cols_label("File" = "ファイル名",
             "URL"  = "ダウンロード") |> 
  fmt_markdown(columns = File) |> 
  fmt_url(columns = URL, as_button = TRUE, label = "Download") |> 
  cols_align(columns = URL, align = "center")
```

## 第[-@sec-datahandling1]章：[データハンドリング [抽出]](datahandling1.qmd)

```{r}
#| label: dataset-handling1
#| echo: false
c("Ramen.csv") |> 
  enframe(name = "ID", value = "File") |> 
  mutate(URL     = paste0("Data/", File),
         File    = paste0("`", File, "`")) |> 
  select(!ID) |> 
  gt() |> 
  cols_label("File" = "ファイル名",
             "URL"  = "ダウンロード") |> 
  fmt_markdown(columns = File) |> 
  fmt_url(columns = URL, as_button = TRUE, label = "Download") |> 
  cols_align(columns = URL, align = "center")
```

## 第[-@sec-datahandling2]章：[データハンドリング [要約]](datahandling2.qmd)

```{r}
#| label: dataset-handling2
#| echo: false
c("Ramen.csv") |> 
  enframe(name = "ID", value = "File") |> 
  mutate(URL     = paste0("Data/", File),
         File    = paste0("`", File, "`")) |> 
  select(!ID) |> 
  gt() |> 
  cols_label("File" = "ファイル名",
             "URL"  = "ダウンロード") |> 
  fmt_markdown(columns = File) |> 
  fmt_url(columns = URL, as_button = TRUE, label = "Download") |> 
  cols_align(columns = URL, align = "center")
```

## 第[-@sec-datahandling3]章：[データハンドリング [拡張]](datahandling3.qmd)

```{r}
#| label: dataset-handling3
#| echo: false
c("Ramen.csv", "Ramen2.csv") |> 
  enframe(name = "ID", value = "File") |> 
  mutate(URL     = paste0("Data/", File),
         File    = paste0("`", File, "`")) |> 
  select(!ID) |> 
  gt() |> 
  cols_label("File" = "ファイル名",
             "URL"  = "ダウンロード") |> 
  fmt_markdown(columns = File) |> 
  fmt_url(columns = URL, as_button = TRUE, label = "Download") |> 
  cols_align(columns = URL, align = "center")
```

## 第[-@sec-factor]章：[データハンドリング [factor型]](factor.qmd)

```{r}
#| label: dataset-factor
#| echo: false
c("Ramen.csv", "COVID19.csv") |> 
  enframe(name = "ID", value = "File") |> 
  mutate(URL     = paste0("Data/", File),
         File    = paste0("`", File, "`")) |> 
  select(!ID) |> 
  gt() |> 
  cols_label("File" = "ファイル名",
             "URL"  = "ダウンロード") |> 
  fmt_markdown(columns = File) |> 
  fmt_url(columns = URL, as_button = TRUE, label = "Download") |> 
  cols_align(columns = URL, align = "center")
```

## 第[-@sec-tidydata]章：[整然データ構造](tidydata.qmd)

```{r}
#| label: dataset-tidydata
#| echo: false
c("Population2015.csv", "COVID19_JK.csv") |> 
  enframe(name = "ID", value = "File") |> 
  mutate(URL     = paste0("Data/", File),
         File    = paste0("`", File, "`")) |> 
  select(!ID) |> 
  gt() |> 
  cols_label("File" = "ファイル名",
             "URL"  = "ダウンロード") |> 
  fmt_markdown(columns = File) |> 
  fmt_url(columns = URL, as_button = TRUE, label = "Download") |> 
  cols_align(columns = URL, align = "center")
```

## 第[-@sec-string]章：[文字列の処理](string.qmd)

```{r}
#| label: dataset-string
#| echo: false
c("Offices.csv") |> 
  enframe(name = "ID", value = "File") |> 
  mutate(URL     = paste0("Data/", File),
         File    = paste0("`", File, "`")) |> 
  select(!ID) |> 
  gt() |> 
  cols_label("File" = "ファイル名",
             "URL"  = "ダウンロード") |> 
  fmt_markdown(columns = File) |> 
  fmt_url(columns = URL, as_button = TRUE, label = "Download") |> 
  cols_align(columns = URL, align = "center")
```

## 第[-@sec-visualization2]章：[可視化 [基礎]](visualization2.qmd)

```{r}
#| label: dataset-visual2
#| echo: false
c("Countries.csv", "COVID19_Worldwide.csv") |> 
  enframe(name = "ID", value = "File") |> 
  mutate(URL     = paste0("Data/", File),
         File    = paste0("`", File, "`")) |> 
  select(!ID) |> 
  gt() |> 
  cols_label("File" = "ファイル名",
             "URL"  = "ダウンロード") |> 
  fmt_markdown(columns = File) |> 
  fmt_url(columns = URL, as_button = TRUE, label = "Download") |> 
  cols_align(columns = URL, align = "center")
```

## 第[-@sec-visualization3]章：[可視化 [応用]](visualization3.qmd)

```{r}
#| label: dataset-visual3
#| echo: false
c("Countries.csv", "COVID19_Worldwide.csv") |> 
  enframe(name = "ID", value = "File") |> 
  mutate(URL     = paste0("Data/", File),
         File    = paste0("`", File, "`")) |> 
  select(!ID) |> 
  gt() |> 
  cols_label("File" = "ファイル名",
             "URL"  = "ダウンロード") |> 
  fmt_markdown(columns = File) |> 
  fmt_url(columns = URL, as_button = TRUE, label = "Download") |> 
  cols_align(columns = URL, align = "center")
```

## 第[-@sec-visualization4]章：[可視化 [発展]](visualization4.qmd)

```{r}
#| label: dataset-visual4
#| echo: false
c("Countries.csv", "COVID19_Worldwide.csv", "Japan_Density.csv",
  "Osaka_Student.csv", "Bumpchart.csv", "Vote_20_21.csv") |> 
  enframe(name = "ID", value = "File") |> 
  mutate(URL     = paste0("Data/", File),
         File    = paste0("`", File, "`")) |> 
  select(!ID) |> 
  gt() |> 
  cols_label("File" = "ファイル名",
             "URL"  = "ダウンロード") |> 
  fmt_markdown(columns = File) |> 
  fmt_url(columns = URL, as_button = TRUE, label = "Download") |> 
  cols_align(columns = URL, align = "center")
```

## 第[-@sec-table]章：[表の作成](table.qmd)

```{r}
#| label: dataset-table
#| echo: false
c("countries_desc1.csv", "countries_desc2.csv", "countries_desc3.csv",
  "countries_ppp.csv", "package_download.csv") |> 
  enframe(name = "ID", value = "File") |> 
  mutate(URL     = paste0("Data/", File),
         File    = paste0("`", File, "`")) |> 
  select(!ID) |> 
  gt() |> 
  cols_label("File" = "ファイル名",
             "URL"  = "ダウンロード") |> 
  fmt_markdown(columns = File) |> 
  fmt_url(columns = URL, as_button = TRUE, label = "Download") |> 
  cols_align(columns = URL, align = "center")
```

## 第[-@sec-iteration]章：[反復処理](iteration.qmd)

```{r}
#| label: dataset-iteration
#| echo: false
c("Countries.csv") |> 
  enframe(name = "ID", value = "File") |> 
  mutate(URL     = paste0("Data/", File),
         File    = paste0("`", File, "`")) |> 
  select(!ID) |> 
  gt() |> 
  cols_label("File" = "ファイル名",
             "URL"  = "ダウンロード") |> 
  fmt_markdown(columns = File) |> 
  fmt_url(columns = URL, as_button = TRUE, label = "Download") |> 
  cols_align(columns = URL, align = "center")
```
