# Quarto入門 {#sec-quarto}

```{r}
#| include: false
source("_common.R")
```

## Quartoとは {#sec-quarto-intro}

QuartoはR Markdownの上位互換でもなく、R Markdownを代替するものでもない（[参考](https://yihui.org/en/2022/04/quarto-r-markdown/)）。

以下のように、QuartoとR Markdownは同じやり方でHTML/PDF/Wordファイルを生成する。

* R Markdwon
   * `.Rmd` $\rightarrow$ knitr $\rightarrow$ `.md` $\rightarrow$ pandoc $\rightarrow$ HTML/PDF/Word...
* Quarto
   * `.qmd` $\rightarrow$ knitr $\rightarrow$ `.md` $\rightarrow$ pandoc $\rightarrow$ HTML/PDF/Word...

* R Markdownの場合、コードがRに限定されている（むろん、今はpythonなども使用可能）。
   * 一方、Quartoはマルチリンガル（R、Pyhton、Juliaなど）
* R Markdownのエンジンはknitr
   * 一方、Quartoはknitr、Jupyter、Observableが使用可能であり、今後も追加予定
* 文書作成のための{rmarkdown}、ホームページ作成のための{blogdown}、スライド作成のための{xaringan}など
   * Quartoはこれらを全て一つに統合
* QuartoはRStudio以外にもVS Code、Jupyterなどでも使用可能
* つまり、既存のR Markdownを問題なく使っているのであれば、Quartoへの移行は不要
   * 現在のところ、QuartoはR Markdown生態系を一つに統合したものに近く、文法などもほぼ同じであるため、移行のために新しい事をゼロベースから勉強する必要はほぼない

## セットアップ {#sec-quarto-setup}

Quartoのインストール

* <https://quarto.org/docs/get-started/>
   * 自分のOSに合わせてダウンロード&インストール

{quarto}のインストール

```{r}
#| eval: false
pacman::p_install("quarto") # または、install.packages("quarto")
```

## 簡単な使い方 {#sec-quarto-howtouse}

* R Markdownと同じ感覚で使用可能
   * File > New File > Quarto Document ...
   * RStudioが最新版でない場合、アップデートする
* Chunk optionを指定する時にはChunk内に`#|`を使用。
   * 現時点では`{r}`内に使うことも可能
* 一部のオプションの仮引数名が異なる。
   * 例) `fig.width`（RMarkdown）と`fig-width`（Quarto）など
* `TRUE`と`FALSE`の代わりに`true`と`false`を使用（YAMLと同じ書き方）
* Cross Referenceのやり方
   * 章、図、表の場合、ラベルは`sec-`、`fig-`、`tbl-`で始まる必要がある